【裁判字號】    89,訴,441
【裁判日期】    900725
【裁判案由】    偽造文書
【裁判全文】
臺灣嘉義地方法院刑事判決                          八十九年度訴字第四四一號
    公  訴  人  臺灣嘉義地方法院檢察署檢察官
    被      告  甲○○
                乙○○
右列被告因偽造文書案件，經檢察官提起公訴（八十九年度偵字第三一○七號、八十
九年度偵緝字第一七七號），本院判決如左：
    主  文
甲○○共同連續行使偽造私文書，足以生損害於他人，處有期徒刑玖月。
乙○○共同連續行使偽造私文書，足以生損害於他人，處有期徒刑伍月，如易科罰金
，以參佰元折算壹日。
    事  實
一、乙○○與甲○○係夫妻關係，二人共同基於意圖為自己不法所有之概括犯意，明
    知其等經濟困難，無支付能力，竟用以會養會方式，先後於民國八十六年四月十
    五日、八十七年三月五日、八十七年五月二十五日、八十七年九月二十日，由甲○○擔任會首，乙○○幫忙收取會款，而招募如附表所示之民間互助會四會，分
    別於每月十五日、五日、二十五日、二十日，在其等位於嘉義縣朴子市市○路三
    一號住處開標，每會標金各為一萬元、一萬元、二萬元、一萬元，均採內標制。
    又甲○○於附表編號一所示互助會存續期間中之八十六年十一月十五日（第八次
    會）、八十七年十月十五日（第十九次會）時，竟冒用活會會員丙○○、戊○○
    之名義，分別在標單上偽寫「阿寶」、「寶珠」之署押，及偽寫所出利息分別為
    新台幣（下同）二千元、二千六百元後，參與投標予以行使而得標，足以生損害
    於丙○○、戊○○及其他活會會員，致該等活會會員陷於錯誤而給付各該期之會
    款，計甲○○、乙○○共各收取十八萬元、二十一萬一千八百元之會款。嗣於八
    十八年二月九日因附表編號一所示互助會之會期即將屆滿，甲○○、乙○○懼東
    窗事發，二人乃漏夜捲款逃匿無蹤，致如附表所示之四組互助會均倒會停標，至
    此該四組互助會之會員戊○○等人始知受騙。
二、甲○○承上基於意圖為自己不法所有之概括犯意，明知其經濟困難，無償債能力
    ，竟以需錢週轉為由，向戊○○詐借款項，戊○○不知有詐，遂先後於八十六年
    七月二十日、八十七年五月間某日、八十七年八月間某日，在甲○○位於嘉義縣
    朴子市市○路三一號住處，各交付五十萬元、十萬元、十萬元予甲○○收執，甲○○並於八十七年十月三十日於上址簽立乙張載有兩個月後，如數歸還七十萬元
    內容之保管單予戊○○收執以資搪塞，惟迄今仍分文未付，至此戊○○始知受騙
    。
三、案經戊○○訴請台灣嘉義地方法院檢察署檢察官偵查起訴。
    理  由
一、訊據被告甲○○對於右揭犯罪事實坦承不諱，被告乙○○則矢口否認有右揭犯行
    ，辯稱：其沒有參與其妻甲○○所招募如附表所示互助會之開標及收取會款等事
    宜云云；惟查，右揭犯罪事實，業據告訴人戊○○於偵查中及本院審理時，被害
    人丙○○於本院審理時指訴綦詳；且被告乙○○於被告甲○○所召集如附表所示
    之互助會開標時均在場，亦曾代表甲○○向會員收取會款等情，亦據會員即證人
    王玉龍於偵查中證述明確，另被告乙○○於本院調查時亦自承：其於八十四年間
    因車禍受傷，即從戶政機關離職，待在店裡幫忙等語，衡情被告乙○○與甲○○
    係夫妻關係，二人生活起居在一起，被告乙○○離職後又未於他處謀職，且於八
    十八年二月九日因懼冒標之事東窗事發，二人乃漏夜捲款逃匿無蹤，足徵被告二
    人係共同基於犯意聯絡，用以會養會方式及冒標他人名義之互助會，以詐取告訴
    人戊○○等互助會會員之會款，其二人有共同參與犯罪之行為甚明，且被告二人
    逃匿後，致附表所示之四組互助會均倒會停標，造成該四組互助會所剩多名之活
    會會員均無法標得會款，益徵被告二人於招募互助會之初，即有為自己不法所有
    之意圖，施用詐術，使告訴人戊○○等會員陷於錯誤而交付會款之情事甚明。另
    被告甲○○明知其已經濟困難，無償債能力，竟仍向告訴人戊○○借款共計七十
    萬元，至今分文未還，益徵其向告訴人戊○○借款之時，即有為自己不法所有之
    意圖，施用詐術，使告訴人戊○○陷於錯誤而交付財物，此外，復有互助會簿影
    本四份、保管單影本乙份附於偵查卷可憑，本件事證明確，被告二人犯行堪予認
    定。
二、核被告乙○○、甲○○所為，均係犯刑法第二百十六條第二百十條之行使偽造
    私文書罪及第三百三十九第一項之詐欺取財罪。被告乙○○、甲○○間，有犯意
    聯絡及行為分擔，為共同正犯（向戊○○詐借款項部分除外）。被告二人偽造標
    單上之署押乃偽造私文書之部分行為，其等偽造標單之私文書後，進而加以參與
    競標而資以行使，其偽造私文書之低度行為，應為行使偽造私文書之高度行為所
    吸收，均不另論罪。被告二人於冒標得標之後，使各活會會員均陷於錯誤交付，
    而取得會款，則其係一行為而觸犯數罪名，為想像競合犯，應依刑法第五十五條
    之規定，從一重處斷。又被告二人先後多次行使偽造私文書及詐欺取財犯行，均
    時間緊接，所犯之罪名及犯罪構成要件均相同，顯各係基於概括犯意反覆為之，
    為連續犯，均依刑法第五十六條之規定，以一罪論，並加重其刑。被告二人前揭
    所犯行使偽造私文書罪及詐欺取財罪二罪間，有方法結果之牽連關係，為牽連犯
    ，應依刑法第五十五條之規定，從一重之行使偽造私文書罪處斷。爰審酌被告犯
    罪動機、目的、手段、參與之程度，已與告訴人戊○○、被害人丙○○達成和解
    ，有和解書二份附卷可稽等一切情狀，分別量處如主文所示之刑，被告乙○○部
    分並諭知易科罰金之折算標準。至被告二人偽造之標單，業經被告丟棄，已據被
    告供明，其供前揭犯罪所用之標單，已然廢失至明，應無庸宣告沒收，併此敘明
    。
三、公訴意旨另以：乙○○、甲○○明知其等經濟困難，須以冒標方式取得會款用以
    週轉，竟於甲○○於附表編號一所示互助會存續期間中之八十七年一月十五日（
    第十次會）時，冒用活會會員丁○○之名義，在標單上偽寫「國良」之署押，及
    偽寫所出利息二千八百元後，參與投標予以行使而得標，足以生損害於丁○○及
    其他活會會員，致該等活會會員陷於錯誤而給付各該期之會款，計收取二十一萬
    六千五百元之會款，因認被告二人此部分行為亦涉有刑法第二百十六條第二百
    十條之行使偽造私文書及第三百三十九第一項之詐欺取財罪嫌等語。
四、按犯罪事實應依證據認定之，無證據不得推定其犯罪事實；又不能證明被告犯罪
    者，應諭知無罪之判決，刑事訴訟法第一百五十四條、第三百零一條第一項分別
    定有明文。公訴意旨認被告二人有前揭罪嫌，無非係以被告甲○○於偵查中之供
    述，以及告訴人戊○○之指訴為據；惟查，訊據被告甲○○、乙○○均矢口否認
    有右揭犯行，辯稱：事先已向會員丁○○借標，並非冒標等語；且證人丁○○亦
    於本院審理時到庭證稱：「我共參加了四會，我有同意借被告標會，因為四個會
    當中全部都是死會，一個會是死會是我自己標的，其他三會我借給被告他們使用
    。」（見本院九十年七月十一日審理筆錄），此外，復查無其他積極可資證明被
    告二人確有公訴意旨所指此部分犯行，則依照前揭規定，本應為被告二人無罪之
    諭知，為公訴意旨認被告此部分行為與前揭有罪部分行為，有連續犯之實質上一
    罪之關係，爰不另為無罪之諭知，附此敘明。
據上論斷，應依刑事訴訟法第二百九十九條第一項前段，刑法第二十八條、第五十六
條、第二百十六條、第二百十條、第三百三十九條第一項、第五十五條、第四十一條
第一項前段，罰金罰鍰提高標準條例第一條前段、第二條，判決如主文。
本案經檢察官劉仲慧到庭執行職務。
中      華      民      國    九十      年      七      月    二十五    日
                                台灣嘉義地方法院刑事第二庭
                                        法  官  唐  淑  民
右正本證明與原本無異。
如不服本判決，應於判決送達後十日內向本院提出上訴狀( 應附繕本 )。
中      華      民      國    九十      年      七      月    二十九    日
                                        書記官  林  育  興
附錄法條：
刑法第三百三十九條第一項：
意圖為自己或第三人不法之所有，以詐術使人將本人或第三人之物交付者，處五年以
下有期徒刑、拘役或科或併科一千元以下罰金。
刑法第二百十條：
偽造、變造私文書，足以生損害於公眾或他人者，處五年以下有期徒刑。
刑法第二百十六條：
行使第二百十條至第二百十五條之文書者，依偽造、變造文書或登載不實事項或使登
載不實事項之規定處斷。


司法院資訊處製作；財團法人民間司法改革基金會備份。
